臺灣南投地方法院民事判決　
 109年度簡上字第80號
上  訴  人  台新國際商業銀行股份有限公司

法定代理人  尚瑞強  
訴訟代理人  陳怡安  
            張智賢  
被  上訴人  林碧蓮  
            林慶益  
            林威達  
            林堯光  
            林稚凱  
            林憲全  
上列上列當事人間請求代位分割遺產事件，上訴人對於民國109
年9月26日本院南投簡易庭109 年度投簡字第280 號第一審判決
提起上訴，本院於110 年8月4日言詞辯論終結，判決如下：
    主  文
原判決廢棄。
被上訴人應與被代位人林慶勳就其被繼承人林范英所遺如附表一
 所示之不動產辦理繼承登記。
被上訴人及被代位人林慶勳公同共有如附表一所示之遺產，應按
如附表二所示應繼分比例分割為分別共有。
第一、二審訴訟費用，由兩造按附表三所示比例負擔。 
    事  實
壹、程序部份
  ㈠被上訴人林碧蓮、林慶益、林威達、林堯光、林稚凱、林憲
    全均經合法通知，未於言詞辯論期日到場，核無民事訴訟法
    第386 條各款所列情形，爰依上訴人聲請，由其一造辯論而
    為判決。
  ㈡按原告於判決確定前，得撤回訴之全部或一部，但被告已為
    本案之言詞辯論者，應得其同意，民事訴訟法第262條第1項
    定有明文。次按第二審為訴之變更或追加，非經他造同意，
    不得為之，但擴張或減縮應受判決事項之聲明者，不在此限
    ，同法第446條第1項但書、第255條第1項第3款分別定有明
    文。上開規定於簡易訴訟程序之第二審準用之，亦為同法第
    436條之1第3項所明定。本件原告即上訴人起訴時，原將被
    代位人林慶勳列為本件共同被告（見本院109年度投簡字第2
    80號卷，下稱原審卷，第13頁），嗣於民國110年8月4日本
    院言詞辯論期日，當庭撤回對林慶勳之起訴（見本院109年
    度簡上字第80號卷，下稱本院卷，第166頁）。亦經林慶勳
    表示同意(見本審卷第166頁)，依首揭說明，上訴人就林慶
    勳部分訴之撤回，已生撤回之效力，合先敘明。
貳、實體部份
一、上訴人部分：
  ㈠上訴人起訴主張略以：
    林慶勳因消費借貸之法律關係積欠上訴人新臺幣（下同）47
    萬5,121 元及利息（下稱系爭債權）未清償，且上訴人持有
    本院核發99年度司執字第15529 號債權憑證（下稱系爭債權
    憑證）為據。又附表一所示之不動產（下稱系爭遺產）原為
    訴外人即被繼承人林范英所有，而林范英於民國104 年5 月
    4 日死亡，系爭遺產遂由林范英之繼承人即被上訴人及林慶
    勳所繼承，是系爭遺產現由被上訴人及林慶勳公同共有中。
    又林慶勳原得就系爭遺產行使分割請求權並出賣其分得部分
    ，以此清償林慶勳對上訴人之債務。又系爭遺產並無不得分
    割為分別共有之協議，亦無不能分割為分別共有之情形，林
    慶勳竟怠於行使上開權利，並已陷於無資力，上訴人自有必
    要代位林慶勳就系爭遺產行使共有物分割請求權以保全債權
    。爰依民法第242 條及第1164條之規定提起訴訟，並於原審
    聲明：被上訴人及林慶勳應就系爭遺產，辦理繼承登記；被
    上訴人及林慶勳繼承系爭遺產，應按附表二所示應繼分比例
    分割為分別共有。
  ㈡上訴人於本院補充陳述：
    林范英之繼承人因逾期未申報遺產資料而致查無林范英之遺
    產資料，惟查系爭遺產即如附表一所示之不動產，為林范英
    目前已知之遺產資料，上訴人實已盡聲請調查證據之責，雖
    無法查明是否尚有其他遺產，但仍應就已查明之遺產予以分
    割，避免系爭遺產因15年未辦理繼承登記，而遭收歸國有財
    產，進而影響被上訴人及林慶勳之繼承權益及上訴人實現債
    權之權益。
二、被上訴人陳述略以：
  ㈠被上訴人林稚凱於原審陳述以：不同意分割系爭遺產，而其
    祖父即訴外人林伯豐（即被繼承人林范英之配偶）當時有立
    遺產協議書，惟現均未依協議書辦理等詞資為抗辯。並聲明
    ：上訴人於原審之訴駁回。
  ㈡被上訴人林碧蓮、林慶益、林威達、林堯光、林憲全於原審
    經合法通知均未於言詞辯論期日到場，亦未提出書狀為何聲
    明或陳述。
  ㈢被上訴人林碧蓮、林慶益、林威達、林堯光、林稚凱、林憲
    全經合法通知，未於言詞辯論期日到場表示意見，亦未提出
    書狀作何聲明或陳述。
三、原審斟酌兩造之攻擊、防禦方法後，認上訴人未盡釋明被繼
    承人林范英之全體遺產內容，上訴人之請求核屬無據，判決
    上訴人於原審之訴駁回。上訴人對於原審判決不服，提起上
    訴，並聲明：原判決廢棄；請准上訴人代位被上訴人及林慶
    勳就系爭遺產，為全體繼承人辦理繼承登記；被上訴人及林
    慶勳就系爭遺產准予分割，並應按附表二所示應繼分比例為
    分別共有；第一、二審訴訟費用依應繼分比例負擔。被上訴
    人則均經合法通知未於言詞辯論期日到場，亦未提出書狀為
    聲明或陳述。
四、本院之判斷：
  ㈠按民法第1164條所定之遺產分割，係以遺產為一體，整個的
    為分割，而非以遺產中各個財產之分割為對象，亦即遺產分
    割之目的在遺產公同共有關係全部之廢止，而非各個財產公
    同共有關係之消滅。當事人既依民法第1164條規定訴請分割
    遺產，除非依民法第828 條、第829 條規定，經全體公同共
    有人同意，僅就特定財產為分割，否則依法自應以全部遺產
    為分割對象（最高法院88年度台上字第2837號、98年度台上
    字第2457號判決意旨參照）。經查：本件上訴人主張對林慶
    勳有系爭債權，林范英於104年5月4日死亡，系爭遺產由林
    范英之繼承人即被上訴人及林慶勳繼承等節，固據其提出本
    院99年度司執字第15529號債權憑證、系爭遺產登記第二類
    謄本、家事事件公告查詢結果、繼承系統表、除戶謄本、上
    訴人戶籍謄本等件為證（見原審卷第8頁、第11至13頁、第8
    7頁至第106頁），應堪認定。又按債務人怠於行使其權利時
    ，債權人因保全債權，得以自己之名義，行使其權利。但專
    屬於債務人本身者，不在此限。民法第242 條定有明文。又
    繼承人有數人時，在分割遺產前，各繼承人對於遺產全部為
    公同共有，為民法第1151條所明定。經查：
  ⒈林慶勳積欠上訴人系爭債權未清償，並經上訴人聲請強制執
    行而取得債權憑證，業經認定如前，可知林慶勳已無償債能
    力。林慶勳為林范英之繼承人，林范英遺留之遺產如附表一
    所示之不動產，為林慶勳與被上訴人等公同共有，其本應以
    其所繼承之系爭遺產供清償債務，惟系爭遺產於繼承人分割
    析算完畢前，對特定物之公同共有權利，尚無法自一切權利
    義務公同共有之遺產中單獨抽離而為執行標的，故應俟共有
    物分割後，始得執行其應有部分。而本件繼承人間就林范英
    所遺系爭遺產並無不能分割之情形，亦無不分割之約定，然
    林慶勳怠於對被上訴人主張分割共有物之權利，致上訴人無
    法進行拍賣程序換價受償，故上訴人主張依民法第242 條之
    規定，代位林慶勳請求分割系爭遺產，洵屬有據。
  ⒉依財政部中區國稅局竹山稽徵所書函內容：被繼承人林范英
    之遺產稅申報資料，因林范英逾期未申報而無法提供遺產資
    料等節，有財政部中區國稅局竹山稽徵所109年8月20日中區
    國稅竹山營所字第1091751302號函可佐（見原審卷第177頁
    ），惟依被繼承人林范英於104年死亡前，即102、103年之
    財產申報資料，可知林范英所遺之遺產如附表一(見本院卷
    ，第93至96頁)，亦經林慶勳於本院陳述在卷(見本院卷第12
    0頁)，故上訴人自得就林范英所遺之全部遺產向被上訴人主
    張其權利。
  ㈡另按繼承人有數人時，在分割遺產前，各繼承人對於遺產全
    部為公同共有；繼承人得隨時請求分割遺產，但法律另有規
    定或契約另有訂定者，不在此限，民法第1151條、第1164條
    分別定有明文。再按公同共有物分割之方法，除法律另有規
    定外，應依關於共有物分割之規定，依共有人協議之方法行
    之，分割之方法，不能協議決定者，法院得因任何共有人之
    聲請，命以原物分配於各共有人，或變賣共有物，以價金分
    配於各共有人，民法第830 條第2 項、第824 第1 項、第2 
    項分別定有明文。而在公同共有遺產分割自由之原則下，民
    法第1164條規定繼承人得隨時請求分割遺產，該條所稱之「
    得隨時請求分割」，依同法第829 條及第830 條第1 項規定
    觀之，自應解為包含請求終止公同共有關係在內，俾繼承人
    之公同共有關係歸於消滅而成為分別共有，始不致與同法第
    829 條所定之旨趣相左，庶不失繼承人得隨時請求分割遺產
    之立法本旨（最高法院93年度台上字第2609號判決意旨參照
    ）。換言之，終止遺產之公同共有關係，既應以分割方式為
    之，將遺產之公同共有關係終止改為分別共有關係，性質上
    自亦屬分割遺產方法之一。本件上訴人主張系爭遺產尚未分
    割，且無不能分割之情形，亦無不分割之約定，為未到庭之
    被上訴人所視同不爭執，應堪認定。而分割之方法，固可由
    法院自由裁量，不受共有人主張之拘束，但仍應斟酌當事人
    之聲明、共有物之性質、經濟效用及全體共有人利益等為公
    平之裁量。是本院審酌被上訴人與林慶勳間就如附表一所示
    遺產之應繼分比例如附表二所示等情，認依系爭遺產之共有
    情形、經濟效用及兩造之利益等情事，上訴人主張系爭遺產
    應按如附表二所示之應繼分比例分割為分別共有之分割方法
    ，並不損及各繼承人之利益，符合公平適當原則，應屬適當
    。
五、綜上所述，上訴人依民法第242 條、第1164條之規定，代位
    林慶勳訴請分割系爭遺產，分割方法為由林慶勳與被上訴人
    按附表二所示應繼分比例登記為分別共有，為有理由，應予
    准許。原審未詳加審酌被上訴人及林慶勳所得繼承之全部遺
    產範圍為何之事實，而為上訴人敗訴之判決，上訴意旨求予
    廢棄改判，為有理由，爰由本院予以廢棄改判如主文第二項
    所示。
六、又因共有物分割、經界或其他性質上類似事件涉訟，由敗訴
    當事人負擔訴訟費用顯失公平者，法院得酌量情形，命勝訴
    之當事人負擔其一部，民事訴訟法第80條之1 定有明文。蓋
    分割共有物事件，本質上並無訟爭性，共有人間本可互換地
    位，由任一共有人起訴請求分割，均無不可，分割之結果雙
    方均蒙其利，若由被上訴人即被告負擔訴訟費用之全部，在
    客觀上顯失公平；且本件係因上訴人欲實現對林慶勳之債權
    ，代位林慶勳提起本件分割遺產訴訟，依前開說明，自應與
    被上訴人依附表三所示之比例負擔訴訟費用，始符公允，爰
    諭知如主文第三項所示。
七、據上論結，本件上訴為有理由，依民事訴訟法第436條之1第
　  3項、第450條、第385條第1項前段、第80條之1、第87條第1
    項，判決如主文。
中　　華　　民　　國　 110　　年　　8   月　18　  　　日
                  民事第一庭審判長法  官   張毓珊    
                                  法  官   葛耀陽
                                  法  官   許凱傑
以上正本係照原本作成。　　　　　　　　　　　　　　　　 
本判決不得上訴。
中　　華　　民　　國　　110 　年　　8 　　月　　18　　日
                                  書記官   廖佳慧


附表一：
編號 類型      遺產項目 面積（㎡）  權利範圍  01 土地 南投縣○○鎮○○段000地號 81.07    1/1  02 房屋 南投縣○○鎮○○段000 ○號（門牌號碼：南投縣○○鎮○○路0○00號 93.18 （44.94+48.24）    1/1 
附表二：
編號 繼承人 應繼分比例  01 林慶勳    1/5  02 林碧蓮    1/5  03 林慶益    1/5  04 林威達    1/5  05 林堯光    1/15  06 林稚凱    1/15  07 林憲全    1/15 
附表三：
編號 訴訟費用負擔人 比 例  1 林碧蓮    1/5  2 林慶益    1/5  3 林威達    1/5  4 林堯光    1/15  5 林稚凱    1/15  6 林憲全    1/15  7 上訴人    1/5